臺灣高等法院臺中分院民事判決　九十三年度上易字第三五五號
　　上　訴　人　乙○○
　　　　　　　　丁○○
　　　　　　　　丙○○
　　訴訟代理人　王傳賢　律師複代理　人　陳麗如　律師被上訴　人　戊○○
　　彰化縣芳苑鄉○○路○○段四.
上訴駁回。
第二審訴訟費用由上訴人負擔。
甲、上訴人方面：
一、聲明：求為判決：
（一）原判決不利於上訴人部分廢棄。
（二）被上訴人等應將坐落彰化縣芳苑鄉○○段三七地號如附圖所示Ｃ位置土地上之
　　　地上物拆除，並將Ｃ位置土地，面積０．００一四公頃，返還予上訴人；被上
　　　訴人等應將坐落彰化縣芳苑鄉○○段三八地號如附圖所示Ｄ位置土地上之房屋
　　　拆除，並將Ｄ位置土地，面積０．０一一二公頃，返還予上訴人。
（三）上訴人等願提供現金或等值之台灣銀行可轉讓定期存單為擔保，請准宣告假執
　　　行。
二、陳述：除與原判決所載相同部分予以引用外，補述略稱：
（一）原判決僅以陳林月麗、陳式亨二人之不實証詞，遽認被上訴人於原判決書附圖
　　　Ｃ、Ｄ位置土地上存有使用借貸之關係云云，惟証人陳林月麗、陳式亨與本案
　　　有密切利害關係，原審民國（下同）九十三年一月八日二人証詞有偏頗被上訴
　　　人之意圖，實不足採為有利被上訴人之証明。按本件上訴人所訴請返還之房屋
　　　及土地，與証人陳林月麗、陳式亨所居住使用之房屋土地，為同一棟三合院之
　　　建築，兩邊之房屋及土地，彼此共通相連，使用上有其便利性，外觀上有其一
　　　致性，一旦上訴人將系爭土地房屋收回，因上訴人均不在該處居住，陳林月麗
　　　、陳式亨等憂心上訴人會將土地出售，將三合院之右側房屋拆除，如此一來，
　　　完整之三合院房舍將受破壞，圍牆內側之庭園外觀，及土地使用均將同遭破壞
　　　，而且被上訴人長期居住於該處，與陳林月麗等人比鄰而居數十年，有著深厚
　　　之情誼，因此主觀上陳林月麗、陳式亨等人並不希望上訴人之本件請求勝訴，
　　　甚至陳式亨並為了幫助被上訴人，於本案起訴後尚介紹其友人蔡奉典律師擔任
　　　被上訴人於原審之訴訟代理人，並由蔡奉典律師於九十二年十二月四日具狀向
　　　原審聲請傳訊陳林月麗及陳式亨為證人，陳式亨並於本案原審九十二年十一月
　　　廿二日第一次開庭時陪同被上訴人戊○○等人一同到法院，並於開庭後於庭外
　　　向原告代理人表示上訴人都沒有與被上訴人等談，就要訴訟，所以其才會跳出
　　　來「挺」被上訴人云云，由此可見，証人陳式亨對於本件訴訟介入頗深，而且
　　　其在作証之前即是決定要幫助被上訴人取得勝訴之結果，立場明顯偏頗，所為
　　　証詞原無可採，對於陳式亨為被上訴人介紹律師及於法庭外表示要挺被上訴人
　　　等情，因確為事實，經上訴人於原審九十三年三月二日以準備一狀陳明在卷，
　　　之後歷經原審四度開庭，被上訴人亦分別於九十三年六月十一日及九十三年七
　　　月廿日提出答辯狀在卷，被上訴人對此均未有反駁，依民事訴訟法第二百八十
　　　條第一項規定，當事人對於他造主張之事實，於言詞辯論時不爭執者，視同自
　　　認，原審法院對証人陳式亨已明言要挺被上訴人並為其介紹律師協助被上訴人
　　　打官司等立場偏頗情事，未予審酌，判決顯有違誤。
（二）証人陳式亨、陳林月麗於原審証詞所指新建房子部份，應係僅指原判決附圖Ｄ
　　　部份之磚造鐵皮房屋，而不及於附圖Ｃ位置之短牆鐵皮棚架，蓋此部份因原審
　　　法院至現場勘驗時，陳式亨、陳林月麗僅在Ｄ位置附近觀看，未隨同至Ｃ位置
　　　察看，故法官詢問二人時，二人亦只就Ｄ位置之「新建房子」回答，而未就Ｃ
　　　位置之「棚架」（或鐵皮倉庫）回答，未料原審將其範圍擴及Ｃ位置之短牆鐵
　　　皮棚架，自有疏誤。
（三）上訴人及其被繼承人陳以璧確無同意被上訴人在原判決附圖Ｃ、Ｄ位置之土地
　　　上建築房屋及鐵皮棚架，被上訴人占有該部份土地應屬無權占有，原判決以雙
　　　方存有使用借貸關係駁回上訴人之請求，有重大違誤。
三、證據：引用原審立證方法。
乙、被上訴人方面：
一、聲明：求為判決：駁回對造之上訴。
二、陳述：除與原判決所載相同部分予以引用外，補述略稱：
（一）上訴意旨略以：證人陳林月麗、陳式亨二人因與本案有密切利害關係，並以陳
　　　式亨為被上訴人介紹律師及於法庭外表示要挺被上訴人等情，而認其證詞偏頗
　　　不實，不足證明兩造間存有使用借貸關係而得使用系爭土地興建房屋等語。
　１、惟證人陳式亨與兩造均為同宗族之關係，並無特別偏袒任何一方之必要，且其
　　　世居該地，又曾親自打過電話給上訴人之父親，得知上訴人之父同意被上訴人
　　　蓋屋居地，且陳以璧有回來看過之後也沒有反對，表示陳以璧不僅電話中同意
　　　被上訴人蓋房子，親自回來看過之後，對被上訴人所蓋房子的佔用面積亦未反
　　　對，故不論陳以璧明示或默示之意思表示均同意被上訴人蓋房子，且終其一生
　　　均未對被上訴人蓋系爭房屋之事表示過異議，足以證明其同意被上訴人建屋居
　　　住；況且被上訴人之父陳增植死亡時停柩於神明廳，上訴人之父則以長輩的身
　　　分為其封棺，亦足見上訴人之父生前即知被上訴人等興建新房屋居住之事實，
　　　但從未提出異議，核其性質係屬於無償使用借貸，而借用土地興建房屋之目的
　　　乃為居住之用，被上訴人現亦居住系爭房屋中，故借用之目的尚未完成，無返
　　　還土地之義務。
　２、上訴人雖質疑證人陳林月麗僅稱上訴人之父陳以璧就被上訴人蓋房屋於系爭土
　　　地上一事並未為反對之表示，與陳式亨所稱陳以璧有同意被上訴人蓋房子之證
　　　詞不同，而認陳以璧當時單純未表示反對，係基於雙方親宜之無奈‧‧‧等語
　　　。惟查每個證人所見所聞之事實經過未必完全一致，即使共同見聞同一件事實
　　　，亦因證人之記憶、理解、表達能力之差異而有不同之證詞，故證人之證詞有
　　　或多或少之出入，尚不足為奇，其證詞雖有程度上不同之認知，但至少均顯示
　　　陳以璧知情且未為反對之意思表示，並無證詞不一致之處。
　３、新建房屋係包括原判決附圖編號Ｃ、Ｄ所示兩部分，確實是因上訴人之父同意
　　　由被上訴人蓋房屋居住，被上訴人興建時，陳以璧就有看到了，被上訴人亦有
　　　告訴陳以璧並問他是否同意，但他沒有表示反對。
（二）前揭附圖所示之Ｃ、Ｄ部分之磚造鐵皮平房，係被上訴人甲○○徵得上訴人之
　　　父親陳以璧之同意後所興建，已如前述，故被上訴人亦得因使用借貸關係而使
　　　用系爭土地興建房屋，且該房屋所坐落之土地原係登記於上訴人之被繼承人陳
　　　以璧名下，上訴人等因繼承而取得該土地，依我國民法採當然、概括繼承主義
　　　，上訴人等亦應繼承陳以璧與被上訴人間之無償使用借貸關係，併依民法第四
　　　百七十條第一項規定：「借用人應於契約所定期限屆滿時，返還借用物；未定
　　　期限者，應於依借貸之目的使用完畢時返還之」，被上訴人借用系爭土地興建
　　　房屋居住並未約定借用期限，故應於借貸之目的使用完畢時返還土地。而被上
　　　訴人借用之目的為興建房屋以供居住，故在該目的未完成以前，被上訴人並無
　　　返還土地之義務，以現狀而言，被上訴人等二人目前均居住於該房屋（且系賴
　　　以維生之唯一住處），故借貸之目的尚未完成，無返還借用土地之義務可言。
三、證據：除引用原審立證方法外，補提：台灣省彰化縣戶籍登記簿正本二件、備忘
　　錄、土地、建築改良物登記簿謄本正本三件為證。
　　理　　由
一、本件上訴人乙○○、丁○○、丙○○（以下稱上訴人乙○○等三人）主張：坐落
　　彰化縣芳苑鄉○○段三七地號、三八地號土地均屬上訴人乙○○等三人所有，每
　　人應有部分各三分之一，被上訴人二人，未經上訴人乙○○等三人同意，擅自在
　　前述三七地號土地上興建如原判決附圖編號Ｃ所示鐵架烤漆板造棚架，在上述三
　　八地號土地上興建如原判決附圖編號Ｄ所示烤漆板磚造平房，供彼等居住及晾曬
　　服放置物品之用，屬無權占有，屢經催促拆屋還地，均置之不理等情，爰本於物
　　上請求權，依民法第七百六十七條、九百六十二條規定，求為判命被上訴人將原
　　判決附圖所示編號Ｃ、Ｄ部分建物拆除，並將各該部分建物所占用之系爭土地交
　　還與上訴人乙○○等三人之判決（上訴人乙○○等三人於原審另請求被上訴人將
　　原判決附圖編號Ａ、Ｂ、Ｅ、Ｆ１、Ｆ２、Ｊ之建物拆除，並將各該建物所坐落
　　之土地，以及附圖編號Ｃ以外之三七地號土地、編號Ｄ以外之三八地號土地、三
　　七之三地號、三八之四地號、三八之五地號土地返還上訴人，原審就此等部分，
　　為被上訴人敗訴之判決，未據被上訴人聲明不服）。
二、被上訴人戊○○、甲○○二人（以下稱被上訴人）則以：原判決附圖所示編號Ｃ
　　、Ｄ部分之建物，係被上訴人徵得上訴人之父陳以璧同意後興建，被上訴人就系
　　爭土地，與上訴人之被繼承人陳以璧有使用借貸關係，上訴人為陳以璧之繼承人
　　，應繼受使用借貸關係，而依民法第四百七十條第一項規定，被上訴人借用該土
　　地興建房屋係供居住使用，且未約定借用期限，而借用土地興建房屋之目的供居
　　住之用，則被上訴人仍居住在該房屋，借貸之目的尚未完成，並無返還借用土地
　　之義務等語，資為抗辯。
三、（一）上訴人乙○○等三人主張：坐落彰化縣芳苑鄉○○段三七地號、三八地號
　　土地均屬上訴人乙○○等三人所有，每人應有部分各三分之一，被上訴人二人，
　　在前述三七地號土地上興建如原判決附圖編號Ｃ所示鐵架烤漆板造棚架，在上述
　　三八地號土地上興建如原判決附圖編號Ｄ所示烤漆板磚造平房，供彼等居住及晾
　　曬服放置物品之用等情，固為被上訴人所不爭，並有上訴人乙○○等三人所提之
　　土地所有權權狀附卷可稽，復經原審會同兩造至現場履勘屬實及函請彰化縣二林
　　地政事務所測繪明確，掣有勘驗筆錄、複丈成果圖可憑（見原審卷九至二十三頁
　　、第五十至五十七頁、第六十三、六十四頁），惟被上訴人則以上開情詞為辯。
（二）被上訴人抗辯稱：彼等係經上訴人乙○○等三人之被繼承人陳以璧同意以後，
　　　始在系爭土地上建屋等語，並舉證人林陳月麗、蘇彩雲、陳式亨等人為證。查
　　　被上訴人所舉證人陳林月麗於原審證稱：「〔（法官問）被告（即被上訴人）
　　　新建的部分是何人興建？興建時有無得原告（即上訴人，以下同）父親同意？
　　　〕新建的（指房屋）是甲○○（即被上訴人，以下同）所建造，當時要蓋時，
　　　原告的父親回來有看到他（指被上訴人）在蓋房子，但原告的父親並沒當場作
　　　出反對的意思振示，如有反對，就不讓他蓋了」等語；證人蘇彩雲亦於原審證
　　　稱：「新建的房子是甲○○蓋的，蓋時原告的父親有看到，也沒有反對，也沒
　　　有表示其他意見等語」（見原審卷第五十二頁、第五十三頁）；證人陳式享亦
　　　於原審證稱：「甲○○的新建房子，我有打電話給陳以璧，他（指陳以璧）說
　　　讓他（指甲○○）蓋，大約七、八年前偉恩颱風過後之事」、「（問：房子蓋
　　　後，陳以璧有無反對？）我有打電話陳以璧，他有同意興蓋」、「偉恩颱風過
　　　後，陳以璧常回來，我有向他講，他兒子與我也很好，我是以電話叫他回來看
　　　，他有回來看過，他有同意，有向我表示，他有去甲○○的家裡，應該是沒有
　　　反對，他那時住台中，如不同意，應會回來處理」「（問：同意時有何人在場
　　　？）我母親陳林月麗在場，我打電話後，他回來時，並到我家坐，我及我父母
　　　親在場，陳以璧有同意，而他回來時，房子已經蓋好了，他在蓋地基時，我就
　　　跟他說了，他有到甲○○所蓋的房子去看過」等語（見同卷第五十三頁、第五
　　　十四頁），由上證人蘇彩雲、陳林月麗均證稱被上訴人於偉恩颱風過後在原判
　　　決附圖編號Ｃ、Ｄ所示部分土地上蓋建系爭房屋時，上訴人乙○○等三人之被
　　　繼承人陳以璧有在場看到，並未當場為反對之意思表示；證人陳式享更證稱被
　　　上訴人於偉恩颱風過後在原判決附圖編號Ｃ、Ｄ所示部分土地上蓋建系爭房屋
　　　時，上訴人乙○○等三人之被繼承人陳以璧確有同意。上開證人各就其所見之
　　　情節而為證述，其所見之情節未盡相同，但不得以其陳述之細節略有差異即指
　　　為全不可採。上訴人雖指稱：被上訴人所建之上開建物，與証人陳林月麗、陳
　　　式享二人現在居住使用之房屋，為同一棟三合院之建築，彼此相連，使用上有
　　　其便利性，外觀上有其一致性，若上訴人將系爭土地收回，因上訴人均不在該
　　　處居住，系爭房屋必定拆除，則完整之三合院房舍將受破壞，而且被上訴人長
　　　期居住於該處，與證人陳林月麗等人比鄰而居數十年，有深厚情誼；又證人陳
　　　式享介紹其友蔡奉典律師擔任本件被上訴人之第一審訴訟代理人，原審九十二
　　　年十一月廿二日言詞辯論期日，證人陳式享曾陪同被上訴人到法院，開庭後於
　　　庭外向上訴人之訴訟代理人表示上訴人都沒有與被上訴人等商談即提起訴訟，
　　　所以他才會跳出來「挺」被上訴人云云，由此可見，証人陳式亨對於本件訴訟
　　　介入頗深，所為證詞必偏袒被上訴人，其證言顯不足採等語。惟縱令如上訴人
　　　所稱證人陳式享、陳林月麗比鄰而居數十年，且陳式享介紹其友蔡奉典律師擔
　　　任本件被上訴人之第一審訴訟代理人，此乃被上訴人與證人陳式享、陳林月麗
　　　私交情誼，證人陳式享、陳林月麗雖與被上訴人有私交情誼，於法院作證，未
　　　必因而曲意偏袒被上訴人；且依上訴人所稱稱證人陳式享於法庭外係對上訴人
　　　之訴訟代理人表示上訴人都沒有與被上訴人等商談即提起訴訟，所以證人陳式
　　　享才跳出來「挺」被上訴人。依此詞句，證人陳式享係不滿上訴人事先未與被
　　　上訴人洽談即提起訴訟，始出面「挺」被上訴人，顯係仗義出面作證之意，並
　　　非曲意偏袒被上訴人；至上訴人所稱證人陳式享、陳林月麗現住之房屋與系爭
　　　房屋相鄰一節，上訴人是否訴請被上訴人拆除系爭房屋交還系爭土地，要非證
　　　人陳式享、陳林月麗所能過問，與證人陳式享、陳林月麗無利害關係，證人陳
　　　式享、陳林月麗更無因此為不利上訴人證詞之必要，是上訴人前述主張，並非
　　　可採。上訴人又指稱：原審法院在現場勘驗時，證人陳式亨、陳林月麗二人並
　　　未隨同至原判決附圖編號Ｃ所示位置察看，故證人陳式亨、陳林月麗二人於原
　　　審履勘現場時作證所稱之「新建房子」應只指原判決附圖編號Ｄ所示位置之房
　　　屋，不及於編號Ｃ所示之「棚架」（或鐵皮倉庫），原審認為被上訴人新建房
　　　屋包括編號Ｃ所示之建物，自有疏誤等語。被上訴人則辯稱新建房屋係包括原
　　　判決附圖編號Ｃ、Ｄ所示兩部分等語。查證人陳式享、陳林月麗均住於被上訴
　　　人隔璧，對於上述編號Ｃ、Ｄ所示建物之興建情形知之甚詳，縱令如上訴人所
　　　稱法院履勘現場時，證人陳式亨、陳林月麗二人並未隨同至編號Ｃ所示位置察
　　　看，對於編號Ｃ建物之情形原即瞭解，再依上訴人於原審所提照片（原審卷第
　　　二三二頁），編號Ｃ所示之棚架尚非破舊，以證人陳式亨、陳林月麗二人於九
　　　十三年一月八日作證時推算，證人陳式亨、陳林月麗二人證稱係七、八年前新
　　　造，尚堪採信，是證人陳式亨、陳林月麗二人所稱之新建房屋應包括原判決附
　　　圖編號Ｃ所示之棚架在內，上訴人上述主張，亦不足採。
（三）上訴人雖主張如原判決附圖編號Ｃ、Ｄ所示土地，縱經上訴人之被繼承人陳以
　　　璧同意被上訴人使用，然上訴人並無義務繼續提供房地給被上訴人居住使用云
　　　云，並以九十三年三月二日準備書(一)狀之送達作為終止使用借貸之通知等語。
　　　惟按使用借貸契約未定期限者，借用人應於依借貸之目的使用完畢時返還之，
　　　為民法第四百七十條所規定。依此規定，未定期限之使用借貸，貸與人應俟借
　　　貸之目的使用完畢時，始得向出借人請求返還借用物，若借貸之目的使用尚未
　　　完畢，即不得請求返還借用物。本件陳以璧與被上訴人間，就系爭土地有借貸
　　　關係之情，已如上述，而上訴人乙○○等三人均為陳以璧之繼承人，自應繼承
　　　此使用借貸之法律關係，玆上訴人乙○○等三人既未舉證證明其被繼承人陳以
　　　璧與被上訴人間就系爭土地成立之使用借貸契約定有使用期限，應認兩造間應
　　　存有未定期限之使用借貸關係。而被上訴人借用上開土地興建上開建物之目的
　　　，係供自已居住使用，自應以被上訴人使用土地之目的完畢，即其無繼續居住
　　　或該建物不堪使用時，為借用物返還之時，上開建物，依上訴人所提照片（見
　　　原審卷第二三一頁、第二三二頁）所示仍屬完好，現仍可供人居住使用，且為
　　　兩造所不爭執，上訴人復未證明被上訴人已無繼續居住使用之必要，依上開法
　　　條規定，貸與人即上訴人尚不得請求借用人即被上訴人返還借用物即系爭土地
　　　，是上訴人主張以九十三年三月二日準備書(一)狀繕本之送達作為終止使用借貸
　　　之意思表示，於法未合，不生終止效力，即兩造間仍有不定期使用借貸關係存
　　　在，上訴人右開主張，並不足採。
（四）綜上所述，兩造間就原判決附圖編號Ｃ、Ｄ所示土地既有使用借貸契約存在，
　　　則被上訴人以上開建物占有使用上述土地即有正當權源，上訴人乙○○等三人
　　　主張被上訴人為無權占有，本於物上請求權訴請被上訴人拆除建物返還系爭土
　　　地，即非正當，原審就此部分為上訴人敗訴之判決，核無不合，上訴論旨，就
　　　此部分指摘原判決失當，求予廢棄，非有理由，應予駁回。
四、本件事證已臻明確，兩造其餘攻擊防禦方法及舉證，核於判決結果無影響，爰不
　　逐一論述，附此敘明。
五、據上論結：本件上訴為無理由，依民事訴訟法第四百四十九條第一項，第七十八
　　條，判決如主文。
中　　　華　　　民　　　國　　九十三　　年　　　十　　　月　　二十九　　日
~B1民事第五庭審判長法　官　陳滿賢
~B2　　　　　　　　法　官　古金男
~B3　　　　　　　　法　官　邱森樟
右為正本係照原本作成。
不得上訴。
~B 　 　　　　　　書記官　粘銘環
中　　　華　　　民　　　國　　九十三　　年　　 十一　　 月　　　八　　　日
　　　　　　　　　　　　　　　　　　　　　　　　　　　　　　　　　　　　Ｙ
